【裁判字號】    97,易,647
【裁判日期】    970825
【裁判案由】    詐欺
【裁判全文】
臺灣桃園地方法院刑事判決               97年度易字第647號
公  訴  人  臺灣桃園地方法院檢察署檢察官
被      告  乙○○
                      號10樓.
上列被告因詐欺案件，經檢察官提起公訴（96年度偵字第28349
號），本院判決如下：
    主  文
乙○○幫助意圖為自己不法之所有，以詐術使人將本人之物交付
，處有期徒刑貳月，如易科罰金，以新臺幣壹仟元折算壹日。
    事  實
一、乙○○明知金融帳戶為個人理財工具，申請開設金融帳戶並
    無任何特殊之限制，一般民眾皆可以存入最低開戶金額之方
    式申請之，且一個人可以在不同之金融機構申請多數之存款
    帳戶使用，取得甚易，並知悉時下以電話詐騙促使被害人以
    操作銀行自動付款機而詐取金錢之行為甚為猖獗，且廣為媒
    體報導，並經政府有關機關呼籲，不要受騙。依一般人之社
    會生活經驗，苟他人不以自己名義申請開戶，卻向不特定人
    蒐集大量之帳戶使用，其目的極可能利用該帳戶供作非法詐
    財之用，又對提供帳戶供他人使用雖無必然遭該他人利用為
    遂行詐欺犯罪之確信，竟仍以該他人縱持以犯罪亦不違本意
    ，而基於幫助他人為詐欺犯罪之不確定犯意，於民國96 年6
    月13日至同年7 月13日間之某日，將前所申辦之玉山商業銀
    行（下稱玉山銀行），帳號：
    0000000000000 號之存摺、提款卡、提款卡密碼等物提供給
    某姓名年籍不詳之成年人，任由該人所屬詐欺集團成員使用
    ，嗣該詐欺集團成員共同基於意圖為自己不法所有之犯意聯
    絡，於96年7 月13日晚間8 時許，以電話聯絡甲○○，以網
    路購物時不慎將交易對方帳號設為約定帳號，若不變更，將
    每月從甲○○之帳戶自動匯款至對方帳戶等語，誘使甲○○
    信以為真，陷於錯誤而依指示於同日晚間8 時29分許，在高
    雄市鹽埕區○○○路154 號號新樂郵局之自動櫃員機，匯款
    新臺幣（下同）29,988元至上開乙○○之帳戶。嗣因甲○○
    匯款後，發覺有異而報警查悉上情。
二、案經桃園縣政府警察局中壢分局報請臺灣桃園地方法院檢察
    署檢察官偵查起訴。
    理  由
一、證人甲○○於警詢時所為之證言，雖屬審判外之陳述，惟按
    當事人、代理人或辯護人於法院調查證據時，知有第159 條
    第1 項不得為證據之情形，而未於言詞辯論終結前聲明異議
    者，視為有前項之同意，刑事訴訟法第15 9條之5 第2 項定
    有明文。是上開證人於警詢所為之證詞未經公訴人及被告於
    本院言詞辯論終結前聲明異議，並經本院審酌上開證詞認為
    適當，自均得採為證據。又本案所引用之其餘卷證資料，均
    未經公訴人或被告爭執證據能力，且並無證據可認係公務員
    違法取得之情形，自均得作為本案證據，核先敘明。
二、訊據被告乙○○矢口否認有何提供帳戶供他人使用之幫助詐
    欺犯行，並辯稱：「上開玉山銀行帳戶是在94年間申設，原
    本是為了作薪資轉帳，而我在96年6 月間因為投資失利，需
    要向學長借錢，但找不到提款卡，只好在96年6 月13日去重
    新申辦一張，辦妥後，一直沒有使用，連同提款卡、存摺、
    新卡密碼單都一起放在自己車上，因為學長後來並未借錢，
    也就沒有使用該張提款卡，直到被警察於96年8 月間通知之
    後才知道存摺、卡片遺失了」云云。經查：
  (一)被害人甲○○遭詐騙集團詐騙之情形，業經證人即被害人甲
    ○○於警詢中證稱：因遭冒稱是奇摩網路拍賣之賣家以誤設
    約定帳號，若不取消會每月定期轉帳等語矇騙，而在96年7
    月13日晚間8 時29分許以自動櫃員機，將其存於中國信託商
    業銀行帳號內之29,988元，匯至玉山銀行之帳號0000000000
    000 帳戶內等情明確（詳96年度偵字第28349 號卷第9 頁）
    ，復有中華郵政公司自動櫃員機儲戶交易明細表1 紙、上開
    玉山銀行帳戶之存款戶約定書、客戶基本資料變更單、綜存
    戶交易資料查詢單各1 份在卷可稽（詳同上卷第12至23頁）
    ，足認上開被害人甲○○確係遭詐騙集團成員詐騙，並於96
    年7月13日匯款至被告之玉山銀行帳戶內無訛。
  (二)被告辯稱並未將帳戶交付他人，並稱其在96年6 月13日辦妥
    新的提款卡以後，就將存摺、提款卡、提款卡密碼單連同放
    置於車上，而於其後某日發現車子遭人打開，車子裡頭之回
    數票1 本及零錢不見，但當時並未發現提款卡或存摺不見，
    且未報案處理，至其提款卡及存摺不見，是到後來警察告知
    才發現的；又歷經一連串偵訊及審問，伊才確認提款卡是在
    車上不見云云（詳本院訴字卷第14、15頁、第28頁）。然查
    ：被告當時既已經濟困難欲向友人借貸，則其補申辦之金融
    卡及存摺對其應屬極其重要之物品，竟在申辦後，連密碼單
    都未加以拆閱及更改提款卡預設密碼，反而隨意將其放置於
    停放在外之車上，顯非合常情；又被告之車輛既遭竊，被告
    又知其重要金融資料放置車上，以常情而言，一般人均知要
    檢查提款卡及存摺有無遭竊，被告竟以「反正裡面也沒有錢
    ，就置之不理」之輕忽態度未加檢查，又未就遭竊之事報案
    ，顯悖常理。被告迄未提出任何車輛內部財物失竊之紀錄以
    資佐證，更甚者，本院勘驗被告於警詢供述之錄音帶，勘驗
    結果顯現，被告於警詢時確實自承「（問：玉山銀行帳戶你
    是否有遺失或遭竊，有無向警方報案或向銀行掛失？）沒有
    。有沒有遺失不知道，但是我印象沒有；（問：有沒有向警
    方報案那些？）都沒有」（見同上卷第24頁），顯見被告若
    真係車輛內部財物遭竊，應於警詢時立即向警方反映此一重
    要事實，被告卻反於常情未加主張；又其於偵訊中僅稱：「
    帳簿及提款卡不知是在家裡或車上掉的」（同上偵卷第108
    頁），至本院審理時始振振有詞道：「歷經一連串審問，我
    才確定提款卡是在車上」云云，顯違事發較近時記憶較清楚
    之常情。綜上，實難信被告車輛內部財物失竊之情節，僅有
    被告空言主張，未有任何證據足資佐證，由被告上開辯稱各
    節，亦難信為真；故其所辯提款卡及存摺係於車上遭竊一節
    ，顯為臨送杜撰卸責之詞，否則當不致偵查、審理前後所述
    不一，難加採信。
  (三)又由一般詐欺集團利用人頭帳戶接受被害人匯款之常情以觀
    ，在渠等利用該等人頭帳戶接受轉帳之前，當需確定該帳戶
    並無遭開戶名義人掛失之風險，或遭開戶者先行一步提領走
    被害人受詐騙後匯入之款項，否則渠等即有如「徒勞無功」
    。而本件被告之上開玉山銀行帳戶確遭詐騙集團利用以接受
    被害人匯入款項，足認詐騙集團成員知悉該帳戶並無受掛失
    或任人另行提領之風險，始敢利用該帳戶收受被害人匯入金
    錢，故被告所辯上開帳戶係遭人竊取一節，確難採信。本件
    應係基於被告意願，而提供上開帳戶之存摺、提款卡及密碼
    予詐騙集團之成員利用，堪以認定。
  (四)復按金融存款帳戶，事關存戶個人財產權益之保障，與存戶
    之金融卡及密碼結合，其專屬性、私密性更形提高，除非本
    人或與本人具密切之關係者，難認有何理由可自由流通使用
    該存摺、提款卡及密碼，一般人亦均有應妥為保管存摺、提
    款卡及密碼，以防止被他人冒用之認識，縱有特殊情況偶有
    將存摺、提款卡及密碼交付他人之需，亦必深入瞭解其用途
    後再行提供以使用，恆係吾人日常生活經驗與事理；且金融
    帳戶為個人理財之工具，申請開設金融帳戶並無任何特殊之
    限制，一般民眾皆可以存入最低開戶金額之方式申請開戶，
    一個人可以在不同之金融機構申請多數之存款帳戶使用，並
    無何困難，此乃眾所週知之事實。且依一般人之社會生活經
    驗，若見有非親非故之人不以自己名義申請開戶，反而向他
    人蒐集金融機構帳戶，衡情當能預見蒐集金融帳戶者，係將
    所蒐集之帳戶用於從事財產犯罪。況觀諸現今社會上，詐騙
    者以蒐集之人頭帳戶，作為詐欺之轉帳帳戶，業經報章媒體
    時有批露，因此交付帳戶予非親非故之人，受讓人將持以從
    事財產犯罪，已屬一般智識經驗之人所能知悉或預見。被告
    對於向其蒐集本件帳戶資料之人，將持以作為詐欺取財犯罪
    之不法使用，亦顯然有所預見，其竟將本件存摺、提款卡及
    密碼等帳戶資料提供予來歷不明之人，對於該持用其帳戶資
    料之人果真用以作為詐欺取財之轉帳工具，顯然亦不違背被
    告之本意，本件雖查無積極證據證明被告與該蒐集其帳戶之
    人有何共同實施詐欺犯行之手段施用或犯意聯絡，惟被告對
    於金融帳戶交付他人使用，可能遭持以從事詐欺取財犯罪之
    用，有所預見，且果真被利用作為詐欺取財之轉帳帳戶，又
    不違背被告之本意，足認被告有以提供帳戶予他人，幫助他
    人犯詐欺取財罪之未必故意甚明。綜上所述，被告幫助詐欺
    集團成員遂行對被害人甲○○詐欺之犯行明確，應依法論科
    。
三、按幫助犯之成立，主觀上行為人須有幫助故意，客觀上須有
    幫助行為，意即需對於犯罪與正犯有共同之認識，而以幫助
    之意思，對於正犯資以助力，而未參與實施犯罪之行為者而
    言（參照最高法院75年度臺上字第1509號、88年度臺上字第
    1270號判決意旨）。核被告乙○○將其申辦之金融機構帳戶
    存摺、提款卡、密碼提供予真實姓名、年籍不詳之成年人，
    供其所屬犯罪集團成員向被害人甲○○詐騙金錢既遂，被告
    顯係基於幫助他人詐欺財物之犯意，且所為提供金融機構存
    摺、金融卡、密碼予他人之行為，亦屬刑法詐欺罪構成要件
    以外之行為，被告以幫助他人詐欺之意思而參與犯罪構成要
    件以外之行為，係犯刑法第30條第1 項前段、刑法第339 條
    第1 項之幫助詐欺取財罪，並依刑法第30條第2 項之規定減
    輕其刑。爰審酌被告任意提供帳戶予他人使用，造成犯罪偵
    查困難，幕後犯罪人得以逍遙法外，致使此類犯罪手法層出
    不窮，嚴重危害交易秩序與社會治安，及其平日素行尚佳、
    智識程度，犯後否認犯罪之犯後態度等一切情狀，量處如主
    文所示之刑，併諭知易科罰金之折算標準，以示懲儆。末查
    ，被告申辦之玉山銀行帳戶存摺、提款卡，雖係被告提供充
    為幫助該詐欺集團行騙所用，惟該存摺、提款卡均未扣案，
    且依一般金融機構與客戶之契約，提款卡、存摺係由金融機
    構提供予客戶使用，於客戶結清帳戶時，存摺由金融機構於
    該存摺註記作廢後客戶始得留存等情觀之，上開所申辦之金
    融機構存摺、提款卡之所有權應仍屬金融機構所有，故不予
    宣告沒收，附此敘明。
據上論斷，應依刑事訴訟法299 條第1 項前段，刑法第339 條第
1 項、第30條第1 項前段、第2 項、第41條第1 項前段，刑法施
行法第1 條之1 第1 項、第2 項前段，判決如主文。
本案經檢察官邱文中到庭執行職務。
中    華    民    國    97    年    8     月    25    日
                  臺灣桃園地方法院刑事第五庭
                      審判長法  官    潘政宏
                            法  官    陳月雯
                            法  官    楊晴翔
如不服本判決，應於判決送達後10日內向本院提出上訴狀（應附
繕本），其未敘述上訴理由者，應於上訴期間屆滿後20日內補提
理由書狀於本院，上訴於臺灣高等法院。
本件正本證明與原本無異。
                            書記官    范升福
中    華    民    國    97    年    8     月    25    日
附錄法條：刑法第339條
中華民國刑法第339條（普通詐欺罪）
意圖為自己或第三人不法之所有，以詐術使人將本人或第三人之
物交付者，處5 年以下有期徒刑、拘役或科或併科1 千元以下罰
金。
以前項方法得財產上不法之利益或使第三人得之者，亦同。
前二項之未遂犯罰之。


司法院資訊處製作；財團法人民間司法改革基金會備份。
